【裁判字號】    97,建上,56
【裁判日期】    980506
【裁判案由】    給付工程款
【裁判全文】
臺灣高等法院臺中分院民事判決  97年度建上字第56號
上  訴  人  內政部營建署
法定代理人  乙○○
訴訟代理人  周進文律師
被上訴人    辛吉工程有限公司
法定代理人  甲○○
訴訟代理人  林益輝律師
上列當事人間請求給付工程款事件，上訴人對於中華民國97年9
月18日臺灣臺中地方法院95年度建字第134號第一審判決提起上
訴，本院於98年4月22日言詞辯論終結，判決如下：
    主  文
原判決關於命上訴人給付超過新台幣壹佰肆拾陸萬伍仟伍佰參拾
捌元及自民國95年12月26日起至清償日止，按週年利率5%計算之
利息部分，及該部分假執行之宣告，暨訴訟費用之裁判均廢棄。
上列廢棄部分，被上訴人在第一審之訴及其假執行之聲請均駁回
。
其餘上訴駁回。
除確定部分外，第一、二審訴訟費用由上訴人負擔79分之73，餘
由被上訴人負擔。
    事實及理由
壹、程序方面：
    按當事人之法定代理人代理權消滅者，訴訟程序在有法定代
    理人，承受其訴訟以前當然停止，民事訴訟法第170條定有
    明文。上訴人內政部營建署之法定代理人原為李武雄，已於
    97年8月30日變更為乙○○，上訴人具狀聲明承受訴訟（見
    本院卷第3頁），核無不合，應予准許。
貳、實體方面：
一、被上訴人起訴主張：
  (一)兩造於94年2月14日就上訴人「行政院農業委員會農業試驗
    所農業技術園區第三期精密溫室及一般溫室新建工程（水電
    工程）」（下稱系爭水電工程）簽訂工程契約書，施工地點
    為台中縣霧峰鄉，依兩造工程契約第5條約定有關工程款之
    結算給付方法為部分依契約總價、部分依實做工程數量計算
    。而上開工程被上訴人已經全部完成，並經上訴人驗收完畢
    。系爭工程契約金額雖為新台幣（下同）12,980,000元，然
    有關工程款結算爭議，經原法院送臺灣省電機技師公會鑑定
    結果，系爭工程結算後之工程款（包括契約總價、依實做工
    程數量計算之金額）應為13,792,696元，被上訴人同意該鑑
    定結果，並主張以之為計算工程款之基礎；另該臺灣省電機
    技師公會鑑定報告第38頁編號A.01-08手搖式側窗開窗機價
    金共20,769元，鑑定報告雖以該部分非委託鑑定項目，而未
    實施鑑定，然該手搖式側窗開窗機係上訴人指示被上訴人施
    作者，上訴人亦應給付該部分金額，合計本件系爭工程款應
    為13,813,465元。而上訴人於起訴前僅共給付被上訴人11,8
    54,915元，尚積欠被上訴人第7期估驗款476,085元、依實作
    數量而逾工程總價部分之812,696元、保留款649,000元及手
    搖式側窗開窗機20,769元，合計1,958,550元，被上訴人自
    得依承攬契約之法律關係，請求上訴人如數給付。
  (二)上訴人抗辯被上訴人就系爭水電工程有逾期9日完工之情事
    ，而主張應予扣款等語。被上訴人對於上訴人提出系爭工期
    計算統表記載之內容雖不爭執，然被上訴人並無逾期完工之
    事實，因依契約總價12,980,000元之工作天為341日，而本
    件系爭水電工程經鑑定結果，其總價應為13,792,696元（不
    包括手搖式側窗開窗機價金共20,769元），應增加工作天共
    21日，是上訴人抗辯被上訴人逾期9日等語，即與事實不符
    。又上訴人抗辯系爭契約之保固款以工程款之百分之二計算
    ，且尚在保固期間，被上訴人不得請求保固款，被上訴人不
    爭執；及上訴人抗辯臺灣省電機技師公會鑑定報告關於箱體
    修改項目鑑定結果，其金額超過被上訴人主張，被上訴人同
    意關於箱體修改項目依被上訴人主張之金額計算。
  (三)爰依承攬之法律關係請求上訴人給付工程款等語。訴之聲明
    ：1.上訴人應給付被上訴人1,958,550元，及自起訴狀繕本
    送達翌日即95年12月26日起至清償日止，按週年利率5%計算
    之利息。2.願供擔保為假執行之宣告。
二、上訴人則以：
  (一)對兩造有於94年2月14日簽訂系爭水電工程契約書，且依兩
    造工程契約第5條約定有關工程款之結算給付方法為部分依
    契約總價、部分依實做工程數量計算。而上開工程被上訴人
    已經全部完成，並經上訴人驗收完畢，且上訴人迄今僅共給
    付被上訴人11,854,915元等事實，均不爭執。又系爭工程經
    臺灣省電機技師公會鑑定結果總價應為13,792,696元，除箱
    體部分外，上訴人不爭執鑑定之結果；及被上訴人主張鑑定
    報告第38頁編號A.01-08手搖式側窗開窗機價金共20,769元
    部分，上訴人亦同意給付。
  (二)惟依台灣省電機技師公會所作鑑定報告書所載，第46頁「箱
    體修改」項目40,000元、第49頁「箱體修改」項目12,000元
    、第50頁「箱體修改」項目4,500元、15,000元、4,000元、
    第51頁「箱體修改」項目2,500元、第52頁「箱體修改」項
    目12,000、15,000元，合計117,000元；而被上訴人請求之
    金額分別為第46頁3,518元、第47頁3,518元、第49頁938元
    、第50頁470元、656元、282元、第51頁470元、第52頁470
    元、2,332元，合計12,654元。該鑑定報告認定上述「箱體
    修改」項目之金額，係依據專業廠商報價，該報價廠商僅有
    一家，其報價有失客觀，另因近來原物料上漲，該報價時間
    與被上訴人實際施作之時間差，亦影響金額之正確性，以致
    該鑑定金額超過被上訴人所主張金額之10倍，因此上開「箱
    體修改」項目之金額應以被上訴人主張之金額為準等語。
  (三)又系爭工程約定工期為建築工程完工後15日曆天，建築工程
    於95年1月16日完工，應於同年1月17日起算工期，被上訴人
    於95年2月6日申報竣工，然經建築師查驗尚未竣工，迄同年
    2月16日始經確認完工，經扣除春節等假日後，被上訴人逾
    期完工共9日，應按日依契約價金之千分之一計罰逾期違約
    金，合計為116,820元；且依兩造系爭契約第24條第2項第1
    款約定以結算總價之2%為保固款，自均應自被上訴人之請求
    中扣除等語，資為抗辯。答辯之聲明：
    1.被上訴人之訴及假執行之聲請均駁回。
    2.如受不利之判決，願供擔保免為假執行。
三、原審審酌兩造提出之攻擊防禦方法後，判決上訴人應給付被
    上訴人1,580,022元，及自95年12月26日起至清償日止，按
    週年利率百分之5計算之利息；就上開被上訴人勝訴部分，
    依兩造陳明酌定擔保金後，分別宣告假執行及免為假執行；
    並駁回被上訴人其餘之訴及其餘假執行之聲請。上訴人對原
    審判決其敗訴部分不服，提起上訴，於本院聲明：(一)原判決
    不利於上訴人部分廢棄；(二)上廢棄部分，被上訴人於第一審
    之訴駁回；(三)第一、二審訴訟費用由被上訴人負擔。被上訴
    人於本院答辯之聲明：(一)上訴駁回；(二)訴訟費用由上訴人負
    擔（被上訴人請求上訴人給付逾1,580,022元，及法定遲延
    利息部分，原審判決被上訴人敗訴，未據被上訴人聲明不服
    ，已告確定）。
四、被上訴人主張兩造於94年2月14日就上訴人「行政院農業委
    員會農業試驗所農業技術園區第三期精密溫室及一般溫室新
    建工程（水電工程）」簽訂系爭水電工程契約書，施工地點
    為台中縣霧峰鄉，依兩造工程契約第5條約定有關工程款之
    結算給付方法為部分依契約總價、部分依實做工程數量計算
    。而上開工程被上訴人已經全部完成，並經上訴人驗收完畢
    。系爭水電工程契約金額雖為12,980,000元，然有關工程款
    結算爭議，經原法院送臺灣省電機技師公會鑑定結果，系爭
    工程結算後之工程款（包括契約總價、依實做工程數量計算
    之金額）應為13,792,696元，除箱體部分外，被上訴人同意
    該鑑定結果，並主張以之為計算工程款之基礎；另該臺灣省
    電機技師公會鑑定報告第38頁編號A.01-08手搖式側窗開窗
    機價金共20,769元，鑑定報告雖以該部分非委託鑑定項目，
    而未實施鑑定，然該手搖式側窗開窗機係上訴人指示被上訴
    人施作者，上訴人亦應給付該部分金額；而上訴人於起訴前
    僅共給付被上訴人11,854,915元，尚積欠被上訴人第7期估
    驗款、依實作數量而逾工程總價部分、保留款及手搖式側窗
    開窗機等款項等情，業據其提出工程契約書、竣工報告、工
    期統計表、臺灣省電機技師公會97年4月27日鑑定報告及97
    年8月8日臺灣省電技一字第9708-138號補充說明函等為證，
    且為上訴人所不爭，堪信為真實。
五、本件兩造之爭點在於：(1)系爭工程經台灣省電機技師公會鑑
    定結果，對施工項目、數量有增加，應否按比例增加工期？
    (2)上訴人主張被上訴人就系爭工程有逾期完工9天，應依系
    爭契約扣款，是否有理由？
  (一)上訴人主張本件系爭水電工程約定工期為建築工程完工後15
    日曆天，而建築工程於95年1月16日完工，應自同年1月17日
    起算工期，然被上訴人迄95年2月16日始經確認完工，已經
    逾期9日，應依約按日計罰違約金等語。被上訴人雖不爭執
    其完工之時間，然主張因系爭水電工程之工程項目及數量有
    增加，應按比例增加施工期間，經比例計算增加工期後，被
    上訴人應未逾期等語置辯。經查本件「行政院農業委員會農
    業試驗所農業技術園區第三其機密溫室及一般溫室新建工程
    」係區分為水電工程及建築工程二部分，被上訴人僅有承包
    水電工程，建築工程非在其應承攬施作範圍之內。但水電工
    程係配合建築工程而施做，建築工程倘因而延長完工，被上
    訴人如配合在建築工程完工後15日曆完工，則均不受何影響
    。此由系爭合約書第11條（一）約定：『…配合建築工程施
    工並計工期，並於建築工程完工後拾伍日曆天完工。』，當
    可明之。易言之，依上開說明，系爭水電工程係配合建築工
    程而施做，建築工程完工後15日，系爭水電工程之工期始屆
    滿，如系爭工程有數量或項目之增加者，建築工程延長完工
    ，系爭水電工程即配合延後完成，則被上訴人在未舉證證明
    如何有數量或項目之增加，而須延展水電工程15日曆天始能
    完工之前，即無因此而有逾越工程期限之虞，從而，被上訴
    人抗辯因系爭水電工程有數量或項目之增加而須增加完工期
    限云云，顯無可採。是上訴人主張系爭水電工程係配合建築
    工程而施做，建築工程完工後15日，系爭水電工程之工期始
    屆滿，而因建築工程與系爭水電工程係相互配合完工，建築
    工程完工時，系爭水電工程亦已完工，而預留該15日期限係
    供被上訴人給系爭水電設備試車之用，被上訴人不因系爭工
    程數量或項目之增加而須增加完工期限等語，應可採信。
  (二)再依系爭契約第13條第3款約定：「本工程因需要辦理變更
    設計時，其作業過程之停工，除應依第14條規定處理外，如
    其工程項目或數量有增減時，其工期得由甲乙雙方依照實際
    需要議定增減之。」，此有工程採購契約影本一件在卷可稽
    ，是施工之項目或數量如有增減，而要求變更工期者，必須
    該工程項目或數量之增減，有影響工期之情形時，依照實際
    需要經兩造議定，始得申請展延工期，否則契約毋庸約定「
    得由甲乙雙方依照實際需要議定增減之。」該詞。本件被上
    訴人所主張施工項目或數量之增減，是否有影響被上訴人水
    電工程之施作，被上訴人並未舉證以實其說，自不得任意主
    張得延長15日曆天之工期。另依該條款所載，被上訴人首應
    依照系爭契約第14條約定，由被上訴人於15個辦公日內備齊
    相關資料，以書面向上訴人申請核實展延工期，並須經過上
    訴人之同意始得展延之（見工程採購契約第14條第1款，原
    審卷第10頁）。然被上訴人並未依照該程序辦理，為被上訴
    人所不爭，則其主張就此得展延工期云云，難以採信。又如
    未依照上開程序辦理，依系爭契約第13條第3款約定，工程
    展延則需由兩造「議定」增減之，然兩造就此並未有任何達
    成協議，被上訴人主張工程數量增加，應按比例延長工期25
    天云云，於法無據。況依系爭契約第15條（一）1約定：「
    乙方（即被上訴人）於甲方（即上訴人）接受其所提出需變
    更之相關文件前，不得自行變更契約。」，核該約定係因上
    訴人為公家機關，關於相關工程發包及施作，皆有編列預算
    及送審制度，如被上訴人於施作期間，有變更契約之情形，
    必須先行通知上訴人送核，並經過上訴人同意後，始能施作
    ，然被上訴人就本件工程款主張有增加部分，自始未請求上
    訴人變更契約並送核同意，從而，被上訴人主張伊得展延工
    期25天，經抵充上訴人所稱逾期9天後，被上訴人已無逾期
    情形，因而主張不負逾期完工之違約責任云云，即無可採。
  (三)被上訴人雖又稱系爭工程包含「契約總價」及「實作工程數
    量」二部分。而「實作工程數量」部分之工程款金額於訂立
    契約之初並未確定，系爭工程之工程總價並未確定，實際完
    成工程款超過預計工程款，即為該「實作工程數量」所致，
    故工程數量增加，應得延展工期始為合理云云。經查，系爭
    工程契約固然區分為「契約總價」及「實作工程數量」二部
    分，而「實作工程數量」部分之工程款計價，係以實際施作
    之數量決定。但查，此部分於訂約之初僅未完全確定工程款
    金額，至於工程範圍及項目，於訂約之初已可得而確定。否
    則，如工程範圍及項目未能確定，將來施作完成時必無法分
    辨何者為原訂工程總價範圍內？何者為追加工程範圍內？兩
    造訂立系爭工程契約時，已就該「實作工程數量」部分之工
    期一併考慮在內，被上訴人於事後再以系爭工程之「實作工
    程數量」部分於訂約時未確定工程款為由，而主張得按比例
    展延工期或可不付遲延完工責任云云，並無可採。
  (四)本件系爭水電工程契約所附內政部營建署投標須知補充規定
    第8點1.約定：「機電設備或器材安完成，經工地工程司監
    督檢驗合格，得按該設備價款百分之80計算完成工程價值。
    」2.約定：「機電設備或器材安完成，經工地工程司監督試
    車做成試車紀錄，經審查合格，得得按該設備價款百分之百
    計算完成工程價值。」，顯見工程款之請領，除需安完成檢
    驗合格外，另須試車完成始能請求全部價款。本件約定工期
    為建築工程完工後15日曆天，而建築工程於95年1月16日完
    工，應自同年1月17日起算工期，然被上訴人迄95年2月16日
    始經確認完工，此有內政部營建署中區工程處函、竣工報告
    、工期計算統計表影本各一件在卷可查（見原審卷第139至
    141頁），同年1月28日至2月3日為春節7天，不計工期，2月
    6日申報竣工，經建築師事務所查驗，認定尚未完工，同年2
    月16日用查驗確認完工，顯已經逾期9日，上訴人主張應依
    約按日計罰違約金，即為可採。系爭工程契約原定價金為12
    ,980,000元，上訴人主張按日計罰千分之一違約金，尚稱合
    理，則逾期9天之違約金為116,820元。系爭工程經送臺灣省
    電機技師公會鑑定結果，契約總價應為13,792,696元；惟其
    中關於「箱體修改」項目部分，鑑定結果金額雖為117,000
    元，兩造均同意以12,654元計算；且關於系爭鑑定報告第38
    頁關A.01-08手搖式側窗開窗機價金共20,769元部分，鑑定
    報告雖未計價，上訴人亦同意此部分給付被上訴人20,769元
    ；及上訴人迄今已給付被上訴人工程款11,854,915元，且於
    結算工程款時，應扣留工程結算總價金百分之二充保固金等
    事實，均不爭執，是經計算結果，系爭工程之結算總價金應
    為13,592,299元（計算式：13,792,696元〔鑑定金額〕＋
    20,769元〔A.01-0 8手搖式側窗開窗機價金〕－117,000元
    〔箱體修改鑑定金額〕＋12,654元〔箱體修改被上訴人主張
    之金額〕－116,820元〔違約金〕＝13,592,299元）；工程
    保固金應為271,846元（計算式：13,592,299元〔結算總價
    金〕×2%＝271,846元，元以下四捨五入）。
  (三)則本件兩造系爭工程之結算總價金為13,592,299元，經扣除
    上訴人已經給付被上訴人之11,854,915元，及工程保固金
    271,846元後，上訴人尚應給付被上訴人之金額為1,465,538
    元（計算式：13,592,299元－11,854,915元－271,846元＝
    1,465,538元）。是被上訴人依承攬契約之法律關係，請求
    上訴人給付1,465,538元之工程款，於法有據，應予准許。
六、綜上所述，被上訴人本於承攬契約之法律關係，請求上訴人
    給付1,465,538元，及自起訴狀繕本送達翌日即95年12月26
    日起，至清償日止按週年利率百分之5計算之利息，為有理
    由，應予准許。逾此所為請求，為無理由，應予駁回。兩造
    陳明願供保聲請宣告假執行及免為假執行，爰酌定相當擔保
    准許之。至於被上訴人敗訴部分，其假執行之聲請失所附麗
    ，應併予駁回。原審就超過上開應准許部分，為上訴人敗訴
    之判決，並為假執行之宣告，自有未洽。上訴意旨就此部分
    指摘原判決不當，求予廢棄改判，為有理由。至於上開應准
    許部分，原審判命上訴人給付，並為假執行之宣告，核無違
    誤，上訴意旨，就此部分，仍執陳詞，指摘原判決不當，求
    予廢棄，為無理由，應駁回其上訴。
七、本件事證已臻明確，兩造其餘攻擊防禦方法及所舉證據，經
    審酌結果，與本件判決結論均無影響，爰不一一論述，附此
    敘明。
參、據上論結，本件上訴為一部有理由，一部無理由，依民事訴
    訟法第450條、第449條第1項、第79條，判決如主文。
中    華    民    國    98    年    5     月    6     日
                  民事第五庭    審判長法  官  林陳松
                                      法  官  鄭金龍
                                      法  官  王重吉
以上正本係照原本作成。
不得上訴。
                                      書記官  林玉惠
中    華    民    國    98    年    5     月    7     日
                                                      Ｍ


司法院資訊處製作；財團法人民間司法改革基金會備份。
